臺灣臺北地方法院民事判決　九十一年度訴字第一一一○號
　　原　　　告　甲○○
　　被　　　告　康和建設實業股份有限公司
　　法定代理人　乙○○
右當事人間損害賠償事件，本院判決如左：
    主    文
原告之訴及假執行之聲請均駁回。
訴訟費用由原告負擔。
    事    實
甲、原告方面：
壹、聲明：
一、 被告應給付原告新台幣（下同）一百四十五萬六千五百十一元，並自本起訴狀
     繕本送達翌日起至清償日止，按週年利率百分之五計算之利息。
二、 原告願供擔保，請准宣告假執行。
貳、陳述：
一、 兩造間曾簽訂不動產預定買賣契約書：
（一）證據方法：原證一
（二）理由：兩造於民國九十年二月十八日訂立不動產預定買賣契約書，由原告向被
      告購買坐落淡水鎮○○段「紅樹林」社區B1棟十樓之房地一戶。
二、原告已支付被告七十二萬六千五百十一元之價金：
（一）證據方法：原證一、原證二、原證三。
（二）理由：原告於簽約時共支付四十萬元之訂金及簽約金予被告；並於九十年四月
      十日支付二十三萬元；同年四月十六日支付九萬六千五百十一元。共計已支付
      被告七十二萬六千五百十一元。
三、 房屋已於九十年三月二日建造完成，並取得使用執照：
（一）證據方法：原證四。
（二）理由：由系爭房屋之建物登記謄本內容可知，於九十年三月二日該建物已經完
      成。
四、 被告未能依約於使用執照核發後六個月內移轉登記予原告，兩造契約已經解除
     ：
（一）證據方法：原證一、原證五、原證六。
（二）理由：依據兩造間之契約第十條第（二）項之規定，被告應於使用執照核發後
      六個月內辦理所有權移轉登記。然被告卻遲遲不肯依約履行。經原告查證後發
      覺系爭房地已遭第三人假扣押查封登記在案，遂委託律師發函催告被告應於期
      日內完成移轉登記，否則兩造間之契約即為解除。被告於九十年十一月二十六
      日接到催告函，迄今未履行。則原告解除契約意思表示所附之停止條件業已成
      就，兩造間之契約業已於九十年十二月四日解除。
五、 被告依約應返還買賣價金及支付賠償金予原告：
（一）證據方法：原證一、原證二、原證三。
（二）理由：依據契約第十八條第（二）項之規定，解除契約時，被告除應退還原告
      已收之價金外，尚應「賠償本約買賣總價百分之二十計算之金額」。依此，原
      告共計已支付被告七十二萬六千五百十一元之價金，本件買賣總價金為新台幣
      三百六十五萬元，百分之二十即為七十三萬元，合計為一百四十五萬六千五百
      十一元，原告依此請求，自屬有據。
六、系爭房地遭受假扣押係因被告之故意或過失所致：
（一）系爭房地於九十年七月間，遭案外人「大安商業銀行股份有限公司」（下簡稱
      大安銀行）向台灣士林地方法院（下簡稱士林地院）聲請假扣押，該假扣押之
      聲請理由為「詎料，自九十年三月二十九日起，債務人（即被告）等即未依約
      付本息，屢經催討，均未獲置理。依雙方合約書規定，借款人未依約付息時，
      即喪失期限利益，應立即清償所有欠款。」（原證七）。顯然，該件假扣押之
      起，係因被告『未依約給付大安商銀本息』所致，被告對此事件自有故意或過
      失存在，而無所謂「不可歸責」之原因存在。
（二）次按，被告就所出賣之土地、房屋既已陷於給付不能，則就房地買賣全部契約
      而言，應認為已全部違約，再者，物之出賣人負有交付其物於買受人，並使其
      取得該物所有權之義務，被告於履行上開義務前，因自己欠債未還而遭第三人
      大安銀行等查封土地房屋，自係可歸責於債務人（被告）之事由致給付不能。
七、被告對於本案之給付不能，並非「不可歸責之事由」所致：
（一）被告辯稱其因受案外人大安銀行之錯誤假扣押聲請，致系爭房地遭法院查封而
      致給付不能，乃不可歸責於被告之事由，非被告之故意或重大過失行為所致等
      語。惟按「所謂不可歸責於債務人之事由，係指發生於外部而與債務人無關之
      事故而言，苟因債務人之內部準備工作不能如期完成，以致發生給付或受領之
      遲延時，雖該內部準備工作之不能如期完成，係出於第三人之行為，亦不能認
      為有不可歸責於債務人之事由，而使其免負遲延責任。」（最高法院六十三年
      台上二０七號判決意旨參照）；查系爭房地遭大安銀行聲請法院假扣押查封，
      係因被告向大安銀行借款未如期清償所致，均非屬與被告無關之外部事故，其
      因而致系爭房地給付不能，自屬可歸責於被告之事由。
（二）況且，被告於違約後，希望藉由不動產信託登記之方式，逃避債權人之假扣押
      查封（原證八），此舉充其量僅係被告違反與大安商銀之「短期授信合約」後
      之片面主觀期望，被告並非不可能藉由其他資金調度以清償積欠大安銀行之債
      務。是故，要無以查封錯誤作為其主張「不可歸責」之論據。
（三）再按，「因不可歸責於雙方當事人之事由，致一方之給付全部不能者，他方免
      為對待給付之義務，固為民法第二百六十六條第一項所明定。惟所謂因不可歸
      責於雙方當事人之事由，致一方之給付全部不能，係指當事人一方之給付不能
      ，非雙方所能預料，又非因可歸責於雙方當事人之事由所致者而言。」（最高
      法院七十五年度台上字第一八九號裁判要旨參照）。本件被告之給付不能，乃
      純粹因為被告未依約支付案外人大安銀行之貸款本息所致，自與「不可歸責之
      事由」有間。
八、縱有錯誤查封，亦不能免除被告對原告仍應負擔之賠償責任：「按『執行宣告假
    執行之裁判與執行確定判決無異，嗣後該裁判如有變更，債務人自可依民事訴訟
    法第三百九十五條第二項規定，請求返還其所為之給付及所受之損害，或另行起
    訴請求之』，已經司法院以院解字第三○四六號解釋在案。本件被上訴人之房屋
    因上訴人之假執行聲請查封拍賣，以致無法履行其買賣契約，為契約之對方當事
    人請求解除契約，此解約之原因，係由於上訴人之假執行查封拍賣，而解除契約
    後，依契約第十條約定，被上訴人應賠償對方即訴外人董承礎相當於所收取價金
    即六十萬元之違約金。此六十萬元之損害，與上訴人之假執行顯有相當因果關係
    ，依民事訴訟法第三百九十五條第二項規定，被上訴人自得請求上訴人賠償。」
    （最高法院七十八年度台上字第五一七號裁判要旨參照）。依此，假扣押查封後
    若遭撤銷，則此一變更之危險應由假扣押之聲請人負擔，而非將此一危險轉嫁至
    原告身上，否則，即無異要求：「所有的消費者（或買受人），不得於買賣標的
    物遭受假扣押時，主張給付不能而解除契約，而須待最後結果出現時始得為之？
    」因此，被告賠償原告後，應可就其所受之損害向假扣押之聲請人提出索賠請求
    。
九、被告自始未曾將遭受假扣押之情形告知原告，亦屬可歸責：本件起訴前，原告曾
    委託律師於九十年十一月二十三日發函催告被告履行債務（原證五），依據士林
    地院執行卷宗內容（九十年度執全字第一六九一號），該時高等法院業已撤銷原
    查封程序，被告對此早已明之，卻對原告之催告置之不理，亦應屬有故意或過失
    之可歸責事由。原告迫於無奈，始提起本件訴訟。被告既然於原告解除契約前，
    均不表示反對之意，應認其已默示同意原告之解除契約，被告自無理由拒絕本件
    之賠償。
參、證據：提出下列證據為證。並聲請調取士林地法院九十年度執全字第一六九一號
    執行案全卷。
　　原證一：不動產預訂買賣契約書影本一份。
　　原證二：匯款單影本一份。
　　原證三：原告之郵局存摺影本一份。
　　原證四：建物登記謄本影本一份。
　　原證五：存證信函影本一份。
　　原證六：存證信函回執影本一份。
　　原證七：大安商銀之假扣押聲請書狀影本一份。
　　原證八：被告與陳國雄律師之信託契約書影本一份。
乙、被告方面：
壹、聲明：
一、原告之訴駁回
二、如受不利益判決，被告願供擔保請准予宣告免為假執行。
貳、陳述：
一、查被告康和建設實業股份有限公司之法定代理人業已變更乙○○，此有公司變更
    登記表可證，謹合先敘明
二、次查原告與被告就被告座落台北縣淡水鎮○○段三一八之一號等十五筆土地上所
    興建之紅樹林房地，雙方簽立不動產預定買賣契約書，被告依約如期完工申報工
    程勘驗合格並經主管機關核發使用執照後，被告即欲嗣行辦理所有權移轉登記之
    際，詎竟遭訴外人大安銀行就上開房地錯誤聲請而遭士林地方法院於九十年八月
    一日假扣押查封登記在案，致被告無法辦理不動產所有權移轉登記相關手續，惟
    被告即具狀就上揭假扣押查封聲明異議，業經士林地院於九十年十一月廿六日以
    九十年度執全字第一六九一號民事裁定（證一），將上開房地之查封撤銷之（證
    二），承此，上開買賣標的之房地遭法院錯誤假扣押查封，致使被告遲延辦理不
    動產所有權移轉登記，實屬不可抗力事由，被告委無過失，自不應歸責於被告，
    被告自不負遲延責任，此按民法第二三０條規定，因不可歸責於債務之事由，致
    未為給付者債務人不負遲延責任，是以，原告據以主張解除系爭買賣契約顯屬無
    據，法理至明
三、再查，被告上揭興建於淡水「紅樹林」房地上之假扣押查封，經法院裁定撤銷後
    ，即陸續有新承購戶在律師見證下與被告簽立房地買賣契約並辦理所有權移轉登
    記（證三），承此，亦顯致使被告遲延辦理產權移轉登記予原告之不可抗力事由
    業已不存在，被告即可依約履行辦理過戶登記之義務。
四、按強制執行係依據執行名義對債務之財產為之，不得對第三人之財產強制執行，
    是執行法院如發現債權人查報之財產確非債務人所有者，應命債權人另行查報，
    於強制執行開始後始發現者，應由執行法院撤銷其執行處分，強制執行法第十七
    條定有明文，次按，對信託財產不得強制執行，但基於信託前存在於該財產之權
    利，因處理信託事務所生之權利或其他法律另有規定者，不在此限，信託法第十
    二條第一項定有明文，所謂對信託財產不得強制執行，蓋信託財產移轉而歸受託
    人所有之後，該財產已係受託人名義上之產而非委託人之財產，是委託人之債權
    人當然，不得對已登記為受託人名義之不動產聲請強制執行，而不待法律明文規
　　定，此合先陳明。
五、承此，被告依信託法規定將所有財產包括本件座落於台北縣淡水鎮「紅樹林」等
    房地委由第三人陳國雄管理處分其信託財產並於九十年七月五日移轉信託登記予
    陳國雄所有，此亦有原告所提原證四之建物登記謄本可證，準此，上揭房地既經
    被告依信託法規定移轉信託登記為受託人所有，依法自不得對已屬第三人所有，
    而非被告所有之信託財產為強制執行，其理甚明，詎被告之債權人仍就上揭房地
    之不動產聲請假扣押查封登記，亦遭士林地院未經以地政機關登記名義之外觀為
    調查認之依據之疏漏，竟於九十年八月一日實施查封登記在案，惟被告隨即具狀
    就上揭錯誤之假扣押查封聲明異議，方經士林地院於九十年十一月廿六日以九十
    年度執全字第一六九一號民事裁定撤銷其查封處分確定函請台北縣淡水地政事務
    所辦理塗銷查封登記在案（證二），俾嗣後之新承購戶均於律師見證下與被告簽
    立房地買賣契約，並辦畢所有權移轉登記無誤（證三）。更證系爭房地上之假扣
    押查封撤銷無，亦顯致使被告遲延辦理產權移轉登記予原告之不可抗力事由業已
    不存在，被告即可依約履行辦理過戶登記之義務，殆無給付不能之理自明。
六、承上，上揭房地竟遭錯誤之假扣押查封，致使被告無法依約於期限內辦理所有權
    移轉登記，據上所述，誠屬不可歸責於被告，豈能將法院未經詳查事實之疏漏所
    產生不利當事人後果強加於被告負擔，更不容與被告為融資調度所生之借貸債務
    混為一談，被告之借貸債務關係與系爭房地，全然無涉，被告豈有故意或過失之
    存在，是以被告自不負遲延責任，此依民法第二三０條，因不可歸責於債務人之
    事由，致未為給付者，債務人不負遲延責任自明，徵此，原告據以主張解除系爭
    買賣契約，顯屬無據，法理甚明。
七、再查，對原告所發之存證信函，被告於收到上揭九十年十一月廿六日九十年度執
    全字第一六九一號民事裁定確認撤封後，隨即以電告方式聯絡原告欲告知其查封
    已撤銷事，惟多次均連繫不到原告本人，被告除於原告之行動電話留言請原告回
    電，亦請原告母親代為轉達希望能與原告本人詳談，惟經由原告母親告知因原告
    有資力不足問題恐難繼續履約，被告即表明願意減少價金方式表達履約之誠意與
    決心，詎原告均未為回應，反逕提起本件訴訟。
參、證據：提出下列證據為證。
　　證一：九十年度執全字第一六九一號民事裁定影本。
　　證二：台灣士林地方法院塗銷查封登記函。
　　證三：建物登記謄本。
    理    由
一、被告之法定代理人原為「鄭國華」，起訴時已變更登記為「乙○○」，經原告於
    九十一年三月二十二日第一次言詞辯論期日聲請更正，並有公司變更登記事項卡
    可稽，經核無誤，應予准許，先予敘明。
二、原告起訴主張兩造於九十年二月十八日訂立不動產預定買賣契約書，由原告向被
    告購買坐落淡水鎮○○段「紅樹林」社區B1棟十樓之房地一戶。原告於簽約時共
    支付四十萬元之訂金及簽約金予被告；並於九十年四月十日支付二十三萬元；同
    年四月十六日支付九萬六千五百十一元。共計已支付被告七十二萬六千五百十一
    元。系爭房屋於九十年三月二日該建物已經完成。依據兩造間之契約第十條第（
    二）項之規定，被告應於使用執照核發後六個月內辦理所有權移轉登記。然被告
    卻遲遲不肯依約履行。經原告查證後發覺系爭房地已遭第三人假扣押查封登記在
    案，遂委託律師發函催告被告應於期日內完成移轉登記，否則兩造間之契約即為
    解除。被告於九十年十一月二十六日接到催告函，迄今未履行。則原告解除契約
    意思表示所附之停止條件業已成就，兩造間之契約業已於九十年十二月四日解除
    。依據契約第十八條第（二）項之規定，解除契約時，被告除應退還原告已收之
    價金外，尚應「賠償本約買賣總價百分之二十計算之金額」。依此，原告共計已
    支付被告七十二萬六千五百十一元之價金，本件買賣總價金為三百六十五萬元，
    百分之二十即為七十三萬元，合計為一百四十五萬六千五百十一元云云。
三、被告則以原告與被告就被告座落台北縣淡水鎮○○段三一八之一號等十五筆土地
    上所興建之紅樹林房地，雙方簽立不動產預定買賣契約書，被告依約如期完工申
    報工程勘驗合格並經主管機關核發使用執照後，被告即欲嗣行辦理所有權移轉登
    記之際，詎竟遭訴外人大安銀行就上開房地錯誤聲請而遭士林地方法院於九十年
    八月一日假扣押查封登記在案，致被告無法辦理不動產所有權移轉登記相關手續
    ，惟被告即具狀就上揭假扣押查封聲明異議，業經士林地方法院於九十年十一月
    廿六日以九十年度執全字第一六九一號民事裁定，將上開房地之查封撤銷之，誠
    屬不可歸責於被告，豈能將法院未經詳查事實之疏漏所產生不利當事人後果強加
    於被告負擔，更不容與被告為融資調度所生之借貸債務混為一談，被告之借貸債
    務關係與系爭房地，全然無涉，承此，上開買賣標的之房地遭法院錯誤假扣押查
    封，致使被告遲延辦理不動產所有權移轉登記，實屬不可抗力事由，被告委無過
    失，自不應歸責於被告，被告自不負遲延責任，此按民法第二三０條規定，因不
    可歸責於債務之事由，致未為給付者債務人不負遲延責任，是以，原告據以主張
    解除系爭買賣契約顯屬無據等語置辯。
四、按因可歸責於債務人之事由，致給付不能者，債權人得請求賠償損害。債權人於
    有第二百二十六條之情形時，得解除其契約。民法第二百二十六條第一項、第二
    百五十六條固分別定有明文。惟按當事人一方之給付不能，非雙方所能預料，又
    非因可歸責於雙方當事人之事由所致者，債權人自不得據以解除契約。經查原告
    主張兩造於九十年二月十八日訂立不動產預定買賣契約書，由原告向被告購買坐
    落淡水鎮○○段「紅樹林」社區B1棟十樓之房地一戶。原告於簽約時共支付四十
    萬元之訂金及簽約金予被告；並於九十年四月十日支付二十三萬元；同年四月十
    六日支付九萬六千五百十一元，共給付七十二萬六千五百十一元。另系爭房屋於
    九十年三月二日完成等情，業據其提出不動產預訂買賣契約書、匯款單、原告之
    郵局存摺、建物登記謄本影本各一份為證，並為被告所不爭執，固應認為真正。
    然查系爭房地於九十年七月間，因被告未依約給付本息，遭案外人大安銀行向士
    林地方法院聲請假扣押，並經士林地方法院於九十年八月一日假扣押查封登記在
    案，致被告無法辦理不動產所有權移轉登記相關手續，被告隨即具狀以其業依信
    託法規定將所有財產包括系爭房地由第三人陳國雄管理處分其信託財產，並於九
    十年七月五日移轉信託登記予陳國雄所有，不得對已屬第三人所有，而非被告所
    有之信託財產為強制執行為由，對上開假扣押查封聲明異議後，再經士林地院於
    九十年十一月廿六日以九十年度執全字第一六九一號民事裁定撤銷其查封處分確
    定，並函請台北縣淡水地政事務所辦理塗銷查封登記在案等情，亦據被告提出士
    林地方法院九十年度執全字第一六九一號民事裁定影本、士林地院塗銷查封登記
    函影本為憑，並經本院依原告聲請調取士林地院九十年度執全字第一六九一號執
    行案全卷核閱屬實，可知被告無法辦理系爭房地所有權移轉登記予原告之直接原
    因，乃因法院之錯誤查封所致，自不可歸責於被告，雖原告主張該件假扣押之起
    ，係因被告未依約給付大安銀行本息所致，被告內部準備工作不能如期完成，被
    告對此事件自有故意或過失等語，惟被告既將包括系爭房地之所有財產信託登記
    予第三人所有，則被告縱對債權人負有債務，依法被告之債權人對於系爭房地亦
    無法聲請查封，並無內部準備工作未如期完成之情，換言之，被告對原告有關系
    爭房地之所有權移轉登記義務，原無給付不能之情形，然竟因法院錯誤之查封，
    造成原不發生之被告給付不能情形，可見被告給付不能之直接原因，確係法院錯
    誤之查封所致，故原告上開之主張，與本件給付不能之原因，顯然無必然之直接
    因果關係，應認不可採。從而原告主張依民法第二百五十六條解除契約，尚屬無
    據。
五、又按因不可歸責於雙方當事人之事由，致一方之給付全部不能者，他方免為對待
    給付之義務，如僅一部不能者，應按其比例減少對待給付。民法第二百六十六條
    第一項定有明文。從而原告雖主張假扣押查封後若遭撤銷，則此一變更之危險應
    由假扣押之聲請人負擔，而非將此一危險轉嫁至原告身上等語，然揆諸前開規定
    ，原告即毋庸對待給付，自無危險轉嫁至原告之情。再者，原告係於九十年十一
    月二十三日以存證信函催告被告排除系爭房地之查封狀況，否則契約即解除，此
    有原告提出之存證信函影本、存證信函回執影本各一份在卷可查，而士林地院亦
    於九十年十一月二十六日為撤銷查封之裁定，已如前述，則原告已無解除契約之
    原因，當不得以被告事後未對上開存證信函回應，即認有默示同意解除契約之意
    思，均併予敘明。
六、綜上所述，原告主張依民法第二百五十六條規定解除約，並依兩造之上開契約第
    十八條第二項規定，請求返還被告已收之價金、解除契約後之賠償金額及法定利
    息，均為無理由，應予駁回。原告受敗訴判決，其假執行之聲請即失所依據，應
    併予駁回。
七、因本案事證已臻明確，兩造其餘主張陳述及所提之證據，均毋庸再予審酌，附此
    敘明。
八、結論：原告之訴為無理由，依民事訴訟法第七十八條，判決如主文。
中　　　華　　　民　　　國　　九十一　　年　　　六　　　月　　二十八　　日
　　　　　　　　　　　　　　　　　　　　　　民事第二庭法　　　官　黃雯惠
右為正本係照原本作成
如對本判決上訴，須於判決送達後廿日內向本院提出上訴狀
中　　　華　　　民　　　國　　九十一　　年　　　七　　　月　　　一　　　日
　　　　　　　　　　　　　　　　　　　　　　　　　　　法院書記官　林玗倩
